ACORDAO-COMPLETO-2458603

ACÓRDÃO 5971/2021 ATA 10/2021 - PRIMEIRA CÂMARA

VISTOS, relatados e discutidos estes autos que tratam de atos de concessão de pensão militar emitidos pelo Comando do Exército;
ACORDAM os Ministros do Tribunal de Contas da União, reunidos em Sessão da 1ª Câmara, nos termos dos arts. 71, inciso III, da Constituição Federal, 1º, inciso V, e 39, inciso II, da Lei 8.443/1992 e 260, § 1º, do RITCU e ante as razões expostas pelo Relator, em:
9.1. considerar legais e conceder registro aos atos de concessão de pensão militar instituídos por Orlando Rocha Filho (XXX.465.099-XX) , Moacyr de Góes Peixoto (XXX.068.959-XX) , Natalio Rodrigues de Brum (XXX.654.870-XX) , Alcebiades Muniz Filho (XXX.038.559-XX) , Koso Kuriyama (XXX.753.909-XX) , Reidson Jean Souza dos Anjos (XXX.071.018-XX) , Atanagildo Pinto de Andrade (XXX.120.699-XX) , Aniceto Kopczynski (XXX.889.180-XX) , Omar Gorosthides Mosqueira (XXX.038.600-XX) ;
9.2. considerar ilegal e negar registro ao ato de concessão de pensão militar instituído por  Olinto de Oliveira Padilha (XXX.043.969-XX) em favor de Angélica Medianeira dos Santos Gonçalves (XXX.498.219-XX) e Valkiria de Fátima dos Santos Padilha (XXX.279.809-XX) ;
9.2.1. dispensar a devolução dos valores indevidamente recebidos até a data da ciência, pelo Comando do Exército, do presente acórdão, com base no Enunciado 106 da Súmula da Jurisprudência do TCU;
9.2.2. determinar ao Comando do Exército que:
9.2.2.1. faça cessar os pagamentos decorrentes do ato impugnado, comunicando ao TCU, no prazo de 15 (quinze) dias, as providências adotadas, nos termos do art. 262, caput, do Regimento Interno do TCU, do art. 8º, caput, da Resolução-TCU 206/2007 e do art. 19, caput, da Instrução Normativa-TCU 78/2018;
9.2.2.2. esclareça às beneficiárias quanto ao direito de opção pelos benefícios legalmente acumuláveis, já que, nos termos do art. 29, inciso II, da Lei 3.765/1960, só é permitida a acumulação de uma pensão militar com proventos/remuneração provenientes de uma reforma/aposentadoria/ exercício de cargo efetivo; 
9.2.2.3. informe às interessadas que, no caso de não provimento de recursos eventualmente interpostos, deverão ser repostos os valores recebidos após a ciência deste acórdão pelo Comando do Exército;
9.2.2.4. comunique imediatamente às interessadas o teor do presente acórdão, encaminhando ao TCU, no prazo de 30 (trinta) dias, comprovante das respectivas datas de ciência, nos termos do art. 4º, § 3º, da Resolução-TCU 170/2004.

Atos de concessão de pensão militar emitidos pelo Comando do Exército. Apreciação para fins de registro.

Primeira Câmara

Comando do Exército.

3. Interessados: Angélica Medianeira dos Santos Goncalves (XXX.498.219-XX); Aniane do Carmo Kopczynski Ribeiro (XXX.211.249-XX); Claudia Regina Meister Peixoto Utrabo (XXX.280.649-XX); Elizabete Maria Meister Peixoto Fabri (XXX.150.009-XX); Franciely Vieira Martins (XXX.580.878-XX); Jenice Maria Muniz (XXX.705.409-XX); Juçara de Andrade (XXX.422.569-XX); Lucila Maria Muniz de Casal Acosta (XXX.359.959-XX); Marcia Genro de Brum (XXX.242.909-XX); Margaret Fernandes Mosqueira (XXX.904.339-XX); Maria Helena Muniz (XXX.234.569-XX); Maria Leticia Muniz (XXX.079.659-XX); Maristela Fernandes Mosqueira Marcondes (XXX.863.599-XX); Myriam Elisa Kuriyama (XXX.536.679-XX); Norma Eneide Kopczynski Camargo (XXX.609.940-XX); Teresa Cristina Meister Peixoto Portela (XXX.667.379-XX); Valkiria de Fatima dos Santos Padilha (XXX.279.809-XX); Virginia Maria Muniz (XXX.902.289-XX); Viviane Roesler Rocha (XXX.911.969-XX); Zila Maria Muniz (XXX.223.159-XX).

Jorge Oliveira.

13.1. Ministros presentes: Walton Alencar Rodrigues (Presidente), Benjamin Zymler, Vital do Rêgo (Relator) e Jorge Oliveira.
13.2. Ministro que alegou impedimento na Sessão: Jorge Oliveira.
13.3. Ministro-Substituto presente: Weder de Oliveira.

VITAL DO RÊGO

Adoto como relatório, com os devidos ajustes de forma, o parecer formulado no âmbito do Ministério Público junto ao TCU (peça 16) , a seguir transcrito:
Trata-se de processo consolidado com dez atos de pensões militares deferidas pelo Comando do Exército, que receberam pareceres pela legalidade do controle interno e da Secretaria de Fiscalização de Integridade de Atos e Pagamentos de Pessoal e de Benefícios Sociais - Sefip.
A pensão militar instituída por Olinto de Oliveira Padilha tem, entre as beneficiárias, a filha Angélica Medianeira dos Santos Gonçalves (peça 7) .
Consultas aos sistemas de informações do Tribunal de Contas da União e do Instituto Nacional do Seguro Social - INSS revelam que a interessada, além da pensão militar em apreço, recebe também os seguintes benefícios:
- Vencimento do cargo de Técnico de Enfermagem da Fundação Municipal de Saúde de Foz do Iguaçu, com admissão em 18/12/2015; e
- Aposentadoria por tempo de contribuição, concedida pelo INSS, com vigência a partir de 20/5/2019, Benefício 1938724728.
De acordo com o art. 29 da Lei 3.765/1960, em sua redação original, norma que dispõe sobre a concessão de pensões militares:
Art. 29. É permitida a acumulação:
a)  de duas pensões militares;
b)  de uma pensão militar com proventos de disponibilidade, reforma, vencimentos, aposentadoria ou pensão proveniente de um único cargo civil.
Com a edição da MP 2.215-10/2001, este artigo passou a dispor o seguinte:
Art. 29. É permitida a acumulação:
I - de uma pensão militar com proventos de disponibilidade, reforma, vencimentos ou aposentadoria;
II - de uma pensão militar com a de outro regime, observado o disposto no art. 37, inciso XI, da Constituição Federal.
Tendo em vista que o referido dispositivo legal em nenhum momento permitiu a acumulação de mais de dois benefícios, a pensão militar em apreço deve ser considerada ilegal, negando-se consequentemente o respectivo registro.
No âmbito desta Corte de Contas, a jurisprudência é pacífica no sentido de considerar tal acumulação indevida, conforme se observa das seguintes deliberações:
Acórdão 8721/2017-TCU-Segunda Câmara
PENSÃO MILITAR. ACUMULAÇÃO ILEGAL DE BENEFÍCIOS. DESCUMPRIMENTO DAS REGRAS DO ART. 29 DA LEI 3.765/1960. ILEGALIDADE DE UM ATO E NEGATIVA DE REGISTRO. LEGALIDADE DOS DEMAIS ATOS, COM DETERMINAÇÃO PARA OS REGISTROS CORRESPONDENTES.
 (...) 
2. O benefício previdenciário do INSS é considerado para fins do disposto no mencionado art. 29 da Lei 3.765/1960, haja vista que, em se tratando de pensão civil, quer seja previdenciária quer estatutária, a acumulação de benefícios recebidos dos cofres públicos deve ser entendida de maneira restritiva.
Acórdão 10142/2017-TCU-Segunda Câmara
PESSOAL. PENSÃO MILITAR. PERCEPÇÃO SIMULTÂNEA DE MAIS DE DOIS BENEFÍCIOS. ACUMULAÇÃO ILEGAL. DESCUMPRIMENTO DAS REGRAS DO ART. 29 DA LEI 3.765/1960. ILEGALIDADE DE UM ATO E NEGATIVA DE REGISTRO. LEGALIDADE DAS OUTRAS CONCESSÕES, COM DETERMINAÇÃO PARA OS REGISTROS CORRESPONDENTES.
Acórdão 3653/2011-TCU-Segunda Câmara
PESSOAL. PENSÃO MILITAR. LEI Nº 3.765/1960. REVERSÃO EM FAVOR DAS FILHAS DO INSTITUIDOR. ACUMULAÇÃO DE TRÊS BENEFÍCIOS POR UMA INTERESSADA. ILEGALIDADE. DETERMINAÇÕES.
O ato em apreço foi encaminhado pelo controle interno em 2020, de modo que não houve o decurso do prazo de cinco anos previsto pelo Supremo Tribunal Federal, no âmbito do RE 636.553, para a apreciação de atos de natureza complexa, por parte do Tribunal de Contas da União.
Ante o exposto, o Ministério Público de Contas manifesta-se pela ilegalidade da pensão militar instituída por Olinto de Oliveira Padilha, em relação à filha Angélica Medianeira dos Santos Gonçalves (peça 7) , e aquiesce à proposta oferecida nos autos pela Sefip, quanto aos demais atos em exame.
Eis o Relatório.

não há.

Procurador Júlio Marcelo de Oliveira.

PENSÃO MILITAR. ACUMULAÇÃO DE PENSÃO MILITAR COM BENEFÍCIO CUSTEADO PELOS COFRES PÚBLICOS E REMUNERAÇÃO DECORRENTE DA OCUPAÇÃO DE CARGO NA ADMINISTRAÇÃO MUNICIPAL, EM DESACORDO COM A RESTRIÇÃO ESTABELECIDA PELO ART. 29, INCISO II, DA LEI 3.765/1960. LEGALIDADE DE NOVE ATOS. ILEGALIDADE DE UM ATO. NEGATIVA DE REGISTRO. DETERMINAÇÕES.

PENSÃO MILITAR (PMIL)

Secretaria de Fiscalização de Integridade de Atos e Pagamentos de Pessoal e de Benefícios Sociais (Sefip).

Trata-se de atos de concessão de pensão militar emitidos pelo Comando do Exército e instituídos pelos ex-militares Orlando Rocha Filho, Olinto de Oliveira Padilha, Moacyr de Goes Peixoto, Natalio Rodrigues de Brum, Alcebiades Muniz Filho, Koso Kuriyama, Reidson Jean Souza dos Anjos, Atanagildo Pinto de Andrade, Aniceto Kopczynski e Omar Gorosthides Mosqueira. 
A Sefip, na instrução de peça 13, propõe considerar legais todas as concessões constantes dos autos. 
O Ministério Público junto ao TCU, consoante o parecer acostado à peça 16, dissentiu da unidade técnica apenas no que se refere à concessão instituída pelo ex-militar Olinto de Oliveira Padilha. Isso porque uma das beneficiárias do instituidor mencionado percebe, além da pensão militar instituída em seu favor, um benefício previdenciário custeado pelos cofres públicos e remuneração decorrente de cargo ocupado na administração municipal, em desacordo com as restrições previstas no art. 29, inciso II, da Lei 3.765/1960. 
Assim, o MPTCU manifesta-se pela ilegalidade da pensão militar instituída por Olinto de Oliveira Padilha e aquiesce à proposta oferecida pela Sefip quanto às demais concessões.
-II-
Registro minha concordância com o parecer formulado no âmbito do Ministério Público, razão pela qual o acolho por seus próprios fundamentos, sem prejuízo de tecer os comentários e esclarecimentos a seguir.
No que diz respeito aos atos instituídos pelos ex-militares Orlando Rocha Filho, Moacyr de Goes Peixoto, Natalio Rodrigues de Brum, Alcebiades Muniz Filho, Koso Kuriyama, Reidson Jean Souza dos Anjos, Atanagildo Pinto de Andrade, Aniceto Kopczynski e Omar Gorosthides Mosqueira, de fato, não há mácula capaz de obstar o registro, razão pela qual as referidas concessões estão aptas a receber a chancela da legalidade.
No que diz respeito ao ato de pensão militar instituído por Olinto de Oliveira Padilha, observo que a pensionista Angélica Medianeira dos Santos Gonçalves (filha) percebe, além da pensão militar: (i) aposentadoria por tempo de contribuição (Benefício número: 1938724728) ; (ii) vencimentos decorrentes do cargo de técnico de enfermagem da Fundação Municipal de Saúde de Foz do Iguaçu.
Destaco que as informações acerca dos benefícios percebidos de forma cumulativa com a pensão militar em comento foram extraídas a partir de consulta à base do INSS, oriunda da "Maciça", realizada em 17/3/2021. 
Nessa situação, o benefício decorrente da aludida pensão militar fere a prescrição literal contida no art. 29, inciso II, da Lei 3.765/1960 (Lei de Pensões Militares) , in verbis:
Art. 29.  É permitida a acumulação:  
I - de uma pensão militar com proventos de disponibilidade, reforma, vencimentos ou aposentadoria;      
II - de uma pensão militar com a de outro regime, observado o disposto no art. 37, inciso XI, da Constituição Federal.        
Observo que esta Corte de Contas tem entendimento consolidado no sentido da impossibilidade de acumulação de pensão militar com dois ou mais benefícios. Nesse sentido, entre outros, os Acórdãos 1.721/2020 e 646/2020, ambos da 1ª Câmara e os Acórdãos 8.721/2017 e 10.142/2017, ambos da 2ª Câmara.
Por fim, destaco que o ato inquinado deu entrada nesta Corte de Contas em 7/7/2020, portanto, há menos de cinco anos, situação que permite a apreciação por esta Corte de Contas.
Ante o exposto, VOTO para que seja adotada a minuta de acórdão que ora trago ao exame deste Colegiado. 
TCU, Sala das Sessões Ministro Luciano Brandão Alves de Souza, em 6 de abril de 2021.
Ministro VITAL DO RÊGO 
Relator